臺灣高等法院民事判決
109年度上字第308號
上  訴  人  
即被上訴人  童楊娟如
被  上訴人  楊淑娟  
上二人共同
訴訟代理人  顧定軒律師
被上訴人即  
上  訴  人  簡竹君  

            簡以凡  
            簡以欣  
上三人共同
訴訟代理人  吳仲立律師
受  告知人  簡嘉儀  
上列當事人間請求返還借款等事件，上訴人對於中華民國108年1
2月19日臺灣臺北地方法院106年度訴字第4953號第一審判決各自
提起上訴，童楊娟如並減縮上訴聲明，本院於110年7月21日言詞
辯論終結，判決如下：
    主      文
原判決除確定部分外，關於駁回甲○○○後開第二項之訴，及原判
決主文第四項關於准、免假執行之宣告，暨訴訟費用之裁判，均
廢棄。
上開廢棄部分，戊○○、丙○○、丁○○應於繼承童雅玲之遺產範圍內
連帶給付甲○○○新臺幣壹佰萬元，及自民國一百零六年九月三日
起至清償日止，按週年利率百分之五計算之利息。
甲○○○其餘上訴駁回。
戊○○、丙○○、丁○○其餘上訴駁回。
第一審訴訟費用（除確定部分外），由戊○○、丙○○、丁○○於繼承
童雅玲之遺產範圍內連帶負擔百分之六十五，其餘由甲○○○負擔
；第二審訴訟費用（除確定部分外），關於甲○○○上訴部分，由
戊○○、丙○○、丁○○於繼承童雅玲之遺產範圍內連帶負擔百分之五
十，其餘由甲○○○負擔；關於戊○○、丙○○、丁○○上訴部分，由戊○
○、丙○○、丁○○於繼承童雅玲之遺產範圍內連帶負擔。
    事實及理由
壹、程序方面
一、按訴訟之結果，於第三人有法律上利害關係者，法院得於第
    一審或第二審言詞辯論終結前相當時期，將訴訟事件及進行
    程度以書面通知該第三人。民事訴訟法第67條之1第1項定有
    明文。本件上訴人即被上訴人甲○○○（下逕稱其名）主張伊
    之女兒童雅玲（已於民國105年7月14日死亡）生前積欠伊新
    臺幣（下同）200萬元，童雅玲歿後，遺產由上訴人即被上
    訴人戊○○、丙○○、丁○○（下分稱其名，合稱戊○○等3人）繼
    承，伊於106年7月24日對戊○○等3人起訴請求於繼承童雅玲
    遺產範圍內給付200萬元本息，伊雖曾於106年10月13日將前
    揭200萬元債權全數轉讓予己○○，然已於107年1月30日與己○
    ○簽立解除債權轉讓同意書，合意解除債權讓與契約，且於
    原審提出前揭同意書，通知戊○○等3人（原審卷一第78頁）
    ，故伊已回復債權人身分，原判決竟以伊已將前述債權讓與
    己○○、已無權利為由駁回伊之請求，顯有違誤。關於前述債
    權倘若存在，債權人究應認定為甲○○○或己○○，對於2人均有
    法律上利害關係。是以，本件訴訟之結果對於己○○有法律上
    利害關係，本院已依職權將本件訴訟以書面通知己○○（本院
    卷第223至225頁），惟己○○受告知後，未參加訴訟，僅於11
    0年3月23日提出陳報狀表明確實如甲○○○所述，認同上開債
    權已回復至甲○○○名下等情（本院卷第227頁），先予敘明。
二、按當事人對於第一審判決不服之程度，及應如何廢棄或變更
    之聲明，依民事訴訟法第438條第1項第3款雖應表明於上訴
    狀，然其聲明之範圍，至第二審言詞辯論終結時為止，得擴
    張或變更之，此不特為理論所當然，即就同法於第二審程序
    未設與第473條第1項同樣之規定，亦可推知。查甲○○○原起
    訴請求戊○○等3人應於繼承童雅玲之遺產範圍內，連帶給付2
    00萬元，及自起訴狀繕本送達之翌日起至清償日止依週年利
    率5％計算之利息。原審判決甲○○○全部敗訴，甲○○○不服，全
    部提起上訴，嗣於本院言詞辯論期日，減縮上訴聲明，就利
    息部分，求為自起訴狀繕本送達滿1個月之翌日起至清償日
    止按週年利率5％計算之利息（本院卷第280頁），於法並無
    不合，應予准許。前揭減縮部分，已生撤回上訴之效力，非
    本院審理範圍。
貳、實體方面
一、甲○○○、乙○○之主張：
　㈠甲○○○起訴主張：
　　伊有二女童雅玲、庚○○（下逕稱其名），童雅玲與戊○○係夫
    妻，育有子女丙○○、丁○○。童雅玲生前向甲○○○借款100萬元
    ，且表示基於道德上義務，欲答謝伊對童雅玲之照料及出借
    巨款，乃於借貸本金100萬元外，另贈與伊100萬元，約定「
    日後將返還200萬元，作為清償方式」，伊遂於103年8月11
    日匯款100萬元至童雅玲之華南商業銀行信維分行帳號00000
    0000000號帳戶（下稱系爭帳戶），童雅玲於105年7月14日
    過世，未清償前述款項。伊藉由庚○○詢問戊○○關於童雅玲前
    述欠款事宜，戊○○僅承認其中120萬元債務。伊雖曾將上開2
    00萬元債權讓與己○○，然而嗣後已與己○○達成解除債權讓與
    之合意，回復債權人身分。爰就上開200萬元債權，其中100
    萬元部分依消費借貸法律關係為請求，另100萬元部分，先
    位主張債務拘束，備位主張道德上贈與，再備位主張利息之
    約定，依選擇合併之審理順序，請求判命童雅玲之繼承人戊
    ○○等3人在繼承童雅玲之遺產範圍內連帶給付伊200萬元本息
    （原審為甲○○○全部敗訴之判決，甲○○○不服，提起上訴，並
    就利息部分減縮上訴聲明）。
  ㈡被上訴人乙○○（下逕稱其名）起訴主張：
　　乙○○係建物門牌臺中市○區○○○街00巷0號0樓房屋（下稱系爭
    房屋）之所有權人。童雅玲欲自殺，於105年7月14日自同址
    0樓房屋跳樓輕生，掉落至系爭房屋之露臺處（陽臺外推範
    圍）而死亡，系爭房屋因此成為凶宅，交易市價貶值，受有
    180萬元損失，爰依民法第184條第1項前段、後段規定，請
    求擇一為有利於乙○○之認定，判命童雅玲之繼承人戊○○等3
    人在繼承童雅玲之遺產範圍內連帶給付伊180萬元本息（原
    審為乙○○一部勝訴、一部敗訴之判決，認乙○○請求90萬4507
    元本息為有理由，並駁回其餘請求，戊○○等3人不服，提起
    上訴，乙○○就敗訴部分並未提起上訴，該部分不在本院審理
    範圍）。
二、戊○○等3人均抗辯：
　㈠甲○○○確曾匯付100萬元予童雅玲，然伊3人就前開100萬元並
    未自認係成立消費借貸關係，蓋原審僅將前述100萬元匯款
    事實列為兩造不爭執事項，且伊3人在原審所提之綜合言詞
    辯論意旨狀第1至4頁內容前後不同，於原審未闡明前不宜遽
    認構成自認，此僅係撰狀用語造成誤會，實際上伊3人並無
    自認之意思；縱屬自認，亦重申撤銷自認之意思。甲○○○請
    求逾上開100萬元部分，未實際交付予童雅玲，並無成立消
    費借貸關係。證人庚○○證述內容難認真實，其證述內容係經
    轉述而非在場親聞親見。又履行道德上義務係指無法定扶養
    義務親屬間，甲○○○與童雅玲係母女，自與履行道德上義務
    不同，如認有贈與關係，伊3人得依民法第408條第1項規定
    撤銷贈與。戊○○於簡訊之表示，係戊○○單方同意以另案被告
    己○○及楊瑞平返還借款後為條件，均非被繼承人童雅玲之全
    體繼承人所應返還。
　㈡童雅玲跳樓墜落系爭房屋非當場過世，而係送醫後不治，據
    內政部97年7月24日內授中辦字第0970048190號函，對於92
    年6月公告修正之「不動產委託銷售契約書範本」附件一「
    不動產標的現況說明書」項次11之解釋，童雅玲墜樓後之位
    置，係在系爭房屋增建之露臺，此情不符所謂陳屍於專有部
    分之要件，故系爭房屋並非凶宅。又系爭房屋法律上所有權
    權能之行使並未受限制或妨礙，亦無因此毀損滅失或功能損
    壞，系爭房屋之所有權未受有損害，非民法第184條第1項前
    段保護範圍，乙○○自不得據以請求賠償。童雅玲自殺，墜落
    在系爭房屋2樓露臺，乃偶然事件，並非其於當時故意墜落
    於2樓露臺，童雅玲僅係放棄自己生命，並無減損建物價值
    或損害他人之故意，不具違法性，亦無故意以背於善良風俗
    之方法加損害於他人之主觀歸責情事可言。乙○○主張價值貶
    損係純粹經濟上損失，追加民法第184條第1項後段為請求權
    基礎，並無理由。
三、甲○○○及乙○○於原審起訴聲明：㈠戊○○等3人應於繼承童雅玲
    遺產範圍內，連帶給付甲○○○200萬元，暨自起訴狀繕本送達
    翌日起至清償日止依週年利率5％計算之遲延利息。㈡戊○○等3
    人應於繼承童雅玲遺產範圍內，連帶給付乙○○180萬元，暨
    自起訴狀繕本送達翌日起至清償日止依週年利率5％計算之遲
    延利息。戊○○等3人於原審答辯聲明：㈠甲○○○之訴駁回。㈡乙
    ○○之訴駁回。原審駁回甲○○○全部請求，另就乙○○部分為一
    部勝訴、一部敗訴之判決，判命戊○○等3人應在繼承童雅玲
    之遺產範圍內連帶給付乙○○90萬4507元，及自106年8月3日
    起至清償日止按週年利率5％計算之利息，並駁回其餘請求；
    甲○○○、戊○○等3人不服，各自提起上訴（乙○○於原審敗訴部
    分，未據聲明不服，不在本院審理範圍）。甲○○○於本院上
    訴聲明：㈠原判決不利甲○○○部分廢棄。㈡上開廢棄部分，戊○
    ○等3人應在童雅玲之遺產範圍内連帶給付甲○○○200萬元，及
    自起訴狀繕本送達滿一個月之翌日起至清償日止按週年利率
    5％計算之利息。戊○○等3人對於甲○○○所提上訴之答辯聲明：
    上訴駁回。戊○○等3人於本院上訴聲明：㈠原判決不利於戊○○
    等3人部分廢棄。㈡上開廢棄部分，乙○○在第一審之訴駁回。
    乙○○對於戊○○等3人所提上訴之答辯聲明：上訴駁回。
四、兩造不爭執事項（見本院卷第192至193頁準備程序筆錄，並
    依判決格式增刪修改文句）：
　㈠被繼承人童雅玲於105年7月14日死亡，其配偶戊○○、子女丙○
    ○、丁○○為童雅玲之第一順位遺產繼承人，3人均無拋棄繼承
    。
　㈡甲○○○曾於103年8月11日匯款100萬元至童雅玲所有華南商業
    銀行信維分行帳戶。
　㈢乙○○係系爭房屋之所有權人。童雅玲於105年7月14日從與系
    爭房屋同址之0樓房屋處跳樓自殺，掉落至系爭房屋增建之
    露台處，雖經送醫急救，仍於同日死亡。
　㈣兩造對於宏大不動產估價師聯合事務所（下稱宏大估價師事
    務所）出具之不動產估價鑑定報告之結果不爭執。　
　㈤戊○○等3人有對訴外人己○○及楊瑞平（童雅玲之舅媽及舅舅）
    起訴請求返還借款（臺北地院106年度重訴字第965號事件）
    。
　㈥原證二是戊○○與庚○○之Line簡訊對話。
　　上述各項業據兩造合意列為不爭執事項，且有甲○○○103年8
    月11日匯款申請單、戊○○與庚○○之Line簡訊對話、童雅玲之
    繼承系統表及戊○○等3人之戶籍謄本、童雅玲之相驗屍體證
    明書、系爭房屋之建物登記謄本（原審106年度北司調字第8
    54號卷〈下稱北司調卷〉第10、11頁、原審卷一第24至26頁、
    第37頁、第148頁）在卷可稽，及原審囑託鑑定後，宏大估
    價師事務所出具之不動產估價鑑定報告附卷可憑，均堪採信
    為真實。　
五、兩造爭執事項（見本院卷第192至193頁，並依判決格式增刪
    修改文句）：
　㈠戊○○等3人於原審程序就「童雅玲生前曾向母親甲○○○借款100
    萬元」是否已有自認？如已有自認，於第二審可否撤銷自認
    ，所為撤銷自認是否合法？
　㈡童雅玲生前是否曾就前項100萬元承諾返還200萬元？如曾經
    承諾，該100萬元差額之性質係債務拘束或贈與（履行道德
    上義務）或給付約定之利息？
　㈢甲○○○是否已將上開債權讓與己○○？甲○○○主張已以「解除債
    權讓與同意書」與己○○合意解除債權讓與契約，有無理由？
　㈣童雅玲跳樓後，墜至系爭房屋露臺處而死亡，是否導致系爭
    房屋成為凶宅，致有價值貶損，而應由戊○○等3人負侵權行
    為損害賠償責任？
六、得心證之理由：
　㈠關於100萬元部分，戊○○等3人於原審已有自認童雅玲借款100
    萬元之事實，於本審欲撤銷自認，並無理由：
　　⒈按當事人主張之事實，經他造於準備書狀內或言詞辯論時
      或在受命法官、受託法官前自認者，無庸舉證。自認之撤
      銷，除別有規定外，以自認人能證明與事實不符或經他造
      同意者，始得為之。民事訴訟法第279條第1項、第3項定
      有明文。　　　
　　⒉戊○○等3人於原審即委任律師為訴訟代理人進行訴訟，曾先
      後出具答辯一狀、綜合言詞辯論意旨狀表示：「原告甲○○
      ○確有借款予被繼承人童雅玲，該借款金額為其已交付之
      借款100萬元整，可參原告所提出之匯款單內容，所載內
      容為100萬元，被繼承人童雅玲取得該款項後，即轉借予
      己○○等，……系爭借款為100萬元而非原告所稱之200萬元……
      」（原審卷一第27頁背面、卷二第91至92頁），於原審10
      7年1月19日準備程序亦陳稱「系爭金額只有於100萬元內
      有消費借貸關係……」（原審卷一第47頁背面），另於原審
      108年10月23日言詞辯論期日復陳稱「只有借100萬元……」
      （原審卷二第36頁），顯然對於甲○○○起訴主張借款100萬
      元予童雅玲之事實，有明示承認之自認意思，僅係就甲○○
      ○請求逾100萬元之範圍（即另外100萬元請求）否認有任
      何契約約定。至於前揭書狀雖尚記載「童雅玲取得系爭借
      款100萬元，係因原告要求作為借與己○○等之金錢債權，
      以享有票貼分紅（因係原告要轉由被繼承人童雅玲轉借，
      為賺取票貼分紅，不便直接以自己名義為借款人）」等文
      字，然此段並未否認童雅玲向甲○○○借款100萬元之事實，
      僅在說明童雅玲再將100萬元轉借給己○○等情而已。　
　　⒊戊○○等3人委任律師為訴訟代理人於109年9月22日到庭答辯
      ，當場所提辯論意旨狀仍有與原審所提上開書狀相同文字
      內容（本院卷第130頁），惟於該日準備程序以言詞改稱
      ：承認甲○○○確實有匯款100萬元至童雅玲帳戶，但甲○○○
      是希望由童雅玲代為轉借給己○○100萬元，此筆款項並非
      童雅玲基於借貸的意思向甲○○○所借；童雅玲並非借款人
      ，其只是代甲○○○將100萬元轉交給己○○，以達票貼分紅目
      的，甲○○○與童雅玲間內部關係並非借貸關係（本院卷第1
      25頁），嗣後並稱因原審僅將系爭100萬元匯款事實列為
      不爭執事項，並未定性為借款列為不爭執事項，可見於原
      審並非自認，縱經法院認為係自認，於本審要撤銷自認等
      情（本院卷第182頁）。惟是否構成自認，應以當事人對
      於他造主張不利於己之事實，於訴訟上以書狀或言詞所為
      之陳述是否表示承認係真實為據，而非著重於法院所整理
      兩造不爭執事項與爭執事項之內容。何況，原審法官協同
      兩造整理並協議簡化爭點，於108年10月23日言詞辯論筆
      錄係記載「在借100萬元之事實不爭執之前提下，究竟是
      否存在還200萬元之事實，雙方各自提出有利於己之證據
      」（原審卷二第37頁），仍係本於戊○○等3人已承認童雅
      玲有向甲○○○借款100萬元之事實為前提，籲請兩造分就是
      否應還款200萬元一節各自舉證。是以，戊○○等3人於原審
      已明示自認童雅玲有向甲○○○借款100萬元之事實，甚為明
      確，其等於上訴後否認前開書狀或言詞所述係構成自認云
      云，顯無可採。
　　⒋自認之撤銷，自認人除應向法院為撤銷其自認之表示外，
      尚須舉證證明其自認與事實不符，或經他造同意者，始得
      為之。戊○○等3人雖主張欲撤銷自認，惟業經甲○○○表明不
      同意（本院卷第162頁），戊○○等3人亦未提出任何舉證以
      證明其等於原審自認之內容與客觀事實不符，則其等主張
      撤銷自認云云，自無可採。戊○○等3人既明示自認被繼承
      人童雅玲曾向甲○○○借款100萬元之事實，甲○○○復提出匯
      款申請單佐證於103年8月11日匯款100萬元至童雅玲名下
      帳戶而交付借款之事實，則甲○○○主張對於童雅玲有100萬
      元消費借貸債權存在，童雅玲死亡後，屬童雅玲之消極遺
      產（債務），由戊○○等3人共同繼承，戊○○等3人應於繼承
      童雅玲之遺產範圍內對甲○○○負連帶返還責任一節，足堪
      認定。　　
　㈡甲○○○就逾100萬元之請求，舉證不足，無從認為係債務拘束
    或履行道德上義務之贈與或約定利息：
　　⒈甲○○○主張童雅玲生前曾表明於日後清償借款時將返還200
      萬元，超過借款本金100萬元之部分，應屬經童雅玲之承
      諾而成立之無名契約，或係為履行道德上義務之贈與，或
      係因前述借款以週年利率20％計算後應償還之利息，要求
      戊○○等3人於應繼遺產範圍內給付云云，均經戊○○等3人否
      認在卷，關於甲○○○所為前開各項主張，均應由甲○○○負舉
      證之責任。
　　⒉甲○○○雖提出戊○○與庚○○之簡訊對話，戊○○於該段對話提及
      「我會優先還媽」、「一次60萬」、「數目可能要問媽媽
      才比較清楚不過記得雅玲跟我講是100媽媽也這麼說」、
      「我會盡快還給媽媽我的打算是他們也很需要錢養老我打
      算還給他們1,200,000」等語（原審北司調卷第11頁），
      並聲請由女兒庚○○到庭作證；證人庚○○於原審具結證稱：
      伊不了解也不清楚甲○○○與童雅玲間之借貸有無利息約定
      ；甲○○○告訴伊，200萬元是童雅玲與甲○○○、舅舅楊瑞平
      、舅媽己○○吃飯時講到，因童雅玲覺得自己重病，放不下
      小孩及甲○○○，除了要還給甲○○○100萬元，還希望留100萬
      元養老金給爸媽，展現女兒的孝心。後來伊在臺中遇到舅
      舅，伊有跟舅舅確認童雅玲要給或還甲○○○200萬元，因對
      伊而言是與伊無關的事，故伊不記得當時的用語。伊詢問
      戊○○時，戊○○沒有承認或否認，就line對話來看，是說還
      120萬元等語（原審卷一第127至128頁）。證人庚○○上揭
      證言僅提及曾聽聞甲○○○或楊瑞平轉述童雅玲表示欲對父
      母盡孝心之內容，惟庚○○所述聽聞之轉述內容過於模糊，
      且未曾親自聽聞童雅玲本人陳述，更表明不知該2人針對
      借款有無利息約定，實無從憑庚○○上開證言，據以認定童
      雅玲與甲○○○間曾成立如甲○○○所述具體約定。是以，甲○○
      ○主張其與童雅玲間關於另100萬元部分，具有無名契約之
      約定，或有履行道德上義務之贈與約定，或就借款利息有
      年息20％之約定云云，因舉證不足，均無從採信為真實。
　　⒊至於戊○○雖在上開簡訊中提及「我打算還給他們1,200,000
      」，惟此僅係戊○○於對話當時向庚○○表達其考慮給付之數
      額，並無任何欲受拘束且對外發生何法律效果之意思。甲
      ○○○就逾100萬元之請求，無論係以債務拘束為由，或以履
      行道德上義務之贈與為由，或以約定之借款利息為由，主
      張係童雅玲所負之債務，請求戊○○等3人應於繼承童雅玲
      之遺產範圍內連帶給付予甲○○○云云，均無理由。　　
　㈢甲○○○已與己○○合意解除債權讓與契約，相關債權已因此回復
    至甲○○○名下：
　　⒈查甲○○○雖曾於106年10月13日將所稱200萬元債權全數轉讓
      予己○○，然其已於107年1月30日與己○○簽立解除債權轉讓
      同意書，合意解除債權讓與契約，且於原審提出前揭同意
      書，通知戊○○等3人，此由甲○○○於原審所提之解除債權轉
      讓同意書可知（原審卷一第78頁），且己○○受告知後，亦
      於110年3月23日提出陳報狀表明確實如甲○○○所述，認同
      上開債權已回復至甲○○○名下等情（本院卷第227頁），堪
      認甲○○○主張其已回復債權人身分，得行使債權一節，係
      屬有據，其主張曾以匯款方式借款100萬元予童雅玲，依
      消費借貸之法律關係，得請求童雅玲清償前述借款，童雅
      玲死亡後，應由戊○○等3人於繼承童雅玲之遺產範圍內連
      帶給付等情，係有理由；至其餘100萬元部分，因舉證不
      足，難認有甲○○○所指之債權存在，該部分請求自無理由
      。
　　⒉按稱消費借貸者，謂當事人一方移轉金錢或其他代替物之
      所有權於他方，而約定他方以種類、品質、數量相同之物
      返還之契約。當事人之一方對他方負金錢或其他代替物之
      給付義務而約定以之作為消費借貸之標的者，亦成立消費
      借貸。民法第474條定有明文。次按借用人應於約定期限
      內，返還與借用物種類、品質、數量相同之物，未定返還
      期限者，借用人得隨時返還，貸與人亦得定一個月以上之
      相當期限，催告返還。同法第478條亦有明定。而給付無
      確定期限者，債務人於債權人得請求給付時，經其催告而
      未為給付，自受催告時起，負遲延責任。其經債權人起訴
      而送達訴狀，或依督促程序送達支付命令，或為其他相類
      之行為者，與催告有同一之效力；遲延之債務，以支付金
      錢為標的者，債權人得請求依法定利率計算之遲延利息；
      應付利息之債務，其利率未經約定，亦無法律可據者，週
      年利率為百分之5，民法第229條第2項、第233條第1項前
      段、第203條分別定有明文。查甲○○○對於童雅玲之100萬
      元借款債權，並未明定還款期限，應屬未定返還期限之債
      ，且無證據可認定有約定利率，依民法第478條規定，本
      應由甲○○○定一個月以上期限，催告請求返還，甲○○○主張
      以起訴狀繕本送達滿一個月之翌日起按週年利率5％計算利
      息，應屬有據。本件起訴狀繕本於106年8月2日送達戊○○
      等3人（參原審北司調卷第20頁送達證書），是以，甲○○○
      依消費借貸物返還請求權，請求戊○○等3人應於繼承童雅
      玲之遺產範圍內連帶給付其100萬元，及自106年9月3日起
      至清償日止按週年利率5％計算之利息，應屬有據，逾此範
      圍則無理由。
　㈣童雅玲跳樓死亡已使乙○○之房屋交易價值貶落，戊○○等3人應
    於繼承童雅玲之遺產範圍內負損害賠償之責：
　　⒈按因故意或過失，不法侵害他人之權利者，負損害賠償責
      任。故意以背於善良風俗之方法，加損害於他人者亦同。
      民法第184條第1項定有明文。本項規定前後兩段為相異之
      侵權行為類型。關於所保護之法益，前段為權利，後段為
      一般法益。關於主觀要件，前段以有故意或過失為已足，
      後段則限於故意。所謂故意，包含直接故意及間接故意在
      內。此種故意之成立，不以確知因果關係、個別被害人或
      損害範圍為必要，只須對其損害的過程及可能的損害有所
      認識。又凶宅一詞並非法律用語。依內政部97年7月24日
      內授中辦地字第0970048190號函記載：「按本部92年6月
      間公告修正之『不動產委託銷售契約書範本』附件一『不動
      產標的現況說明書』項次11內容，『本建築改良物（專有部
      分）於賣方產權是否曾發生凶殺或自殺致死之情事』，係
      指賣方產權持有期間，於其建築改良物之專有部分（包括
      主建物及附屬建物），曾發生凶殺或自殺而死亡（不包括
      自然死亡）之事實（即陳屍於專有部分），及在專有部分
      有求死行為致死（如從該專有部分跳樓）；但不包括在專
      有部分遭砍殺而陳屍他處之行為（即未陳屍於專有部分）
      。」本件乙○○主張因童雅玲跳樓自殺，墜至伊所有系爭房
      屋露臺處，致系爭房屋之交易價值貶損，伊受有純粹經濟
      上損失，援引民法第184條第1項前段或後段，請求擇一判
      決戊○○等3人應於繼承童雅玲遺產範圍內負侵權行為損害
      賠償之責等情，戊○○等3人則抗辯童雅玲係墜樓、非跳樓
      自殺，且係送醫後不治，並非當場死亡，該露臺係增建之
      違章建築，不符合在專有部分自殺致死之要件，且童雅玲
      縱係自殺，亦無損害他人之故意，無侵權行為責任可言云
      云。　
　　⒉查童雅玲於105年7月14日墜樓，經警方通報後，臺中地方
      檢察署（下稱臺中地檢）檢察官至中國醫藥大學附設醫院
      相驗，前述醫院提供之司法相驗病歷摘要，載明童雅玲之
      入院時間為105年7月14日7時57分，「到院時無自發性呼
      吸心跳血壓、頭部外傷、右下肢變形，疑骨折、四肢多處
      擦挫傷、疑左側氣血胸」，且載明「患者於105年7月14日
      7時57分至本院急診就診，到院時無自發性呼吸心跳血壓
      ，兩側瞳孔放大無光反射，經高級心臟救命術處置後，於
      同日8時35分停止急救，沒有恢復自發性呼吸心跳血壓」
      （參臺中地檢105年度相字第1437號卷〈下稱相字卷〉第13
      頁），檢察官並於同日開立相驗屍體證明書，載明童雅玲
      係自殺，高處墜樓、頭部、胸腹部鈍挫傷、多重器官損傷
      而死亡（參前述相字卷第30頁，另參原審卷一第37頁）。
      甲○○○及戊○○於同日接受檢察官偵訊，甲○○○陳稱：當天早
      上伊與童雅玲在0樓吃早餐，童雅玲先吃完，說要去樓上
      走一下，伊吃完後去洗手，就聽到很大聲響，伊跑到樓上
      去，發現門鎖著，就回0樓拿鑰匙去開門後，發現童雅玲
      已經跌在0樓陽臺；在陽臺看到椅子，椅子原本放在室內
      等語（參前述相字卷第28頁），戊○○亦提及：童雅玲曾有
      過輕生念頭，因伊是醫師，童雅玲曾經問過伊怎樣結束生
      命的方法；……以前有跟伊說過要伊幫她，不然會把房子變
      凶宅等語（參前述相字卷第27至28頁）。警方在系爭房屋
      現場拍攝之照片，顯示童雅玲墜樓後係落在系爭房屋（0
      樓）增建之露臺處（參前述相字卷第21頁），對照乙○○於
      原審所提系爭房屋平面圖及照片（原審卷一第119至121頁
      ），可知須穿過0樓客廳、廚房後方能通至露臺（廚房與
      露臺間有落地門），該露臺雖係增建而來、並非原保存登
      記建物範圍，此為乙○○所不爭，惟由上開照片可知該露臺
      顯然僅係供系爭房屋即0樓住戶專用，非供其他樓層共同
      使用。綜參上情，童雅玲於105年7月14日從0樓跳樓自殺
      ，墜落在系爭房屋露臺處（屬系爭房屋專有部分），雖送
      醫急救，然於送到醫院前已無自發性呼吸心跳血壓，在醫
      院急救後仍無法回復生命跡象，堪認乙○○主張童雅玲係跳
      樓自殺、墜至系爭房屋露臺處時死亡，並非送醫急救後不
      治等情，應屬有據，堪予採信，戊○○於原審聲稱童雅玲送
      醫時尚有生命跡象（原審卷一第196頁），主張係送至醫
      院急救後不治死亡云云，顯不可採。
　　⒊戊○○等3人雖主張童雅玲生前有重度憂鬱症，童雅玲之精神
      狀態疑有幻聽或妄想，墜樓時應非故意自殺行為，自不負
      侵權責任云云。然而，本院依戊○○等3人之聲請函詢結果
      ，業經長庚醫療財團法人臺北長庚紀念醫院（下稱臺北長
      庚醫院）提供童雅玲之病歷資料到院，並函復稱：依病歷
      記載，病人曾於105年6月13日、6月20日、6月27日及7月1
      1日至該院精神科門診就醫，主訴為對乳癌與治療副作用
      之焦慮、失眠與情緒低落，並無幻聽或妄想症狀，診斷為
      憂鬱症合併焦慮症，處方抗憂鬱藥物治療，至病人105年7
      月11日後之病情變化或有無產生其他精神症狀，因其未再
      回診本院，故無法評估等語，有臺北長庚醫院110年4月16
      日長庚院林字第1100150016號函暨所附病歷資料附卷可憑
      （本院卷第245至256頁），參以戊○○於105年7月14日接受
      警詢時亦稱：焦慮症的部分有定期服藥，症狀也良好（參
      臺中地檢相字卷第11頁），益徵戊○○等3人主張童雅玲當
      時因憂鬱症致精神狀態疑有幻聽或妄想，並非故意自殺，
      墜樓係偶發事件云云，舉證顯有不足。　
　　⒋所謂背於善良風俗，並不限於一般風情民俗，只要是社會
      道德通念上不能接受之行為均包括在內。自殺，屬於極端
      終結生命之方式，經社會各界多方宣導勸阻，故自殺行為
      為社會大眾所不贊同，更被視為不孝行為，應可認為係背
      於善良風俗。再房屋內有自殺行為而致死亡者，將使房屋
      成為一般所稱之凶宅，凶宅常為一般人嫌惡而不願買受或
      承租；內政部公告之成屋買賣契約範例，亦將建物內是否
      曾發生兇殺、自殺致死之情事，列為買賣應確認之事項。
      強制執行法第81條第2項亦修正建物內如有非自然死亡，
      應載明於不動產拍賣公告。是以，房屋發生自殺致死，足
      以影響交易致房屋價值貶損，應為社會大眾所知悉。查童
      雅玲跳樓自殺時，雖主觀上係出於殘害自己生命之意思而
      為，但對因此會造成系爭房屋成為凶宅，日後難以出售，
      侵害系爭房屋財產利益，不能謂無認識，此由戊○○曾於偵
      訊時提及童雅玲說過「不然會把房子變凶宅」等情亦可查
      知，堪認童雅玲就其跳樓自殺時可能導致他人房屋成為凶
      宅、貶損價值一事，具有雖預見會發生仍未違背其本意之
      間接故意。乙○○所有系爭房屋之露臺雖係增建而來，並非
      原辦理保存登記之範圍，惟既與房屋本體相連相通，仍屬
      系爭房屋之專用範圍，於進行市場交易時無從切割，童雅
      玲跳樓自殺墜落在該露臺處且當場已無生命跡象，已符合
      「於專有部分發生自殺致死事件」，堪認乙○○主張因童雅
      玲跳樓自殺致死已使系爭房屋成為凶宅等情，應屬有據。
　　⒌原審送請宏大估價師事務所針對系爭房屋於105年7月14日
      正常市場交易價格及發生系爭事故後是否有價值減損進行
      估價鑑定，經鑑定結果，價值減損金額為90萬4507元等情
      ，有不動產估價報告書存卷可參，堪認乙○○主張因童雅玲
      自殺死亡情事造成系爭房屋價值跌落達90萬4507元，此等
      價值貶損與童雅玲前述故意背於善良風俗之自殺行為之間
      ，具有相當因果關係。童雅玲跳樓自殺死亡之事故，雖未
      造成系爭房屋外觀形體毀損或任何物理性變化，亦未造成
      系爭房屋使用功能減損或喪失，就本於所有權而出租房屋
      或出售房屋之權能本身，並未受侵害，僅使系爭房屋之交
      易價格減低（或出租收益減少），關於此項房屋交易性貶
      值，乃抽象地存在於系爭房屋之財產上不利益（價值變動
      差額），非屬所有權之權能受侵害，而應屬純粹經濟上損
      失。則乙○○援引民法第184條第1項後段規定，主張童雅玲
      構成侵權行為，使其受有純粹經濟上損失等情，即屬有據
      ，乙○○進而主張戊○○等3人應於繼承童雅玲之遺產範圍內
      負連帶損害賠償責任等情，自屬有理。
　　⒍從而，乙○○依民法第184條第1項後段規定，請求戊○○等3人
      應於繼承童雅玲遺產範圍內，連帶賠償其90萬4507元，及
      自原審起訴狀繕本送達之翌日即106年8月3日起至清償日
      止按週年利率5％計算之利息，乃合法有據，原審就此部分
      為乙○○勝訴之判決，並無不當，戊○○等3人提起上訴，主
      張原判決此部分違誤云云，並無可採。　
七、綜上所述，甲○○○基於消費借貸之法律關係，請求戊○○等3人
    應於繼承童雅玲遺產範圍內連帶給付甲○○○100萬元本息，為
    有理由，應予准許，逾此範圍之請求則無理由，應予駁回。
    又乙○○主張童雅玲跳樓自殺導致其系爭房屋交易價值貶損，
    受有純粹經濟上損失，依民法第184條第1項後段規定，請求
    戊○○等3人應於繼承童雅玲遺產範圍內連帶給付乙○○90萬450
    7元本息，為有理由，應予准許。原審就甲○○○之請求，其中
    上開應准許部分，為不利於甲○○○之判決，於法即有未合，
    甲○○○上訴意旨指摘原判決該部分不當，求予廢棄，為有理
    由，爰由本院就該部分予以廢棄，改判如主文第二項所示；
    至於上開不應准許部分，原審判決甲○○○敗訴，並無不合，
    甲○○○上訴意旨指摘原判決該部分不當，求予廢棄，自無理
    由，應駁回此部分上訴。另就戊○○等3人所提上訴部分，原
    審判決戊○○等3人應於繼承童雅玲之遺產範圍內連帶給付乙○
    ○90萬4507元本息，並無不當，自應駁回戊○○等3人此部分上
    訴。惟乙○○於原審並未聲請供擔保宣告假執行，戊○○等3人
    於原審亦未請求預供擔保宣告免為假執行，原判決就乙○○前
    揭勝訴部分，為預供擔保准、免假執行之宣告，應屬訴外裁
    判，爰由本院就此部分假執行之裁判予以廢棄（因係訴外裁
    判，故不另為准駁之諭知）。
八、本件事證已臻明確，兩造其餘攻擊或防禦方法及所用證據，
    經本院斟酌後，認為均不足以影響本判決之結果，爰不逐一
    論列，附此敘明。
九、據上論結，本件甲○○○之上訴一部有理由、一部無理由，戊○
    ○等3人之上訴為一部有理由、一部無理由，依民事訴訟法第
    450條、第449條第1項、第78條、第79條、第85條第2項，判
    決如主文。
中　　華　　民　　國　　110 　年　　8 　　月　　18　　日
                    民事第十九庭  
                        審判長法  官  魏麗娟
                              法  官  潘進柳
                              法  官  張婷妮
正本係照原本作成。
戊○○、丙○○、丁○○等3人如不服本判決，應於收受送達後20日內
向本院提出上訴書狀，其未表明上訴理由者，應於提出上訴後20
日內向本院補提理由書狀（均須按他造當事人之人數附繕本）上
訴時應提出委任律師或具有律師資格之人之委任狀；委任有律師
資格者，另應附具律師資格證書及釋明委任人與受任人有民事訴
訟法第466 條之1第1項但書或第2項所定關係之釋明文書影本。
如委任律師提起上訴者，應一併繳納上訴審裁判費。
中　　華　　民　　國　　110 　年　　8 　　月　　18　　日

　　　　　　　　　　　　　    書記官  張英彥